【裁判字號】    99,簡上,85
【裁判日期】    991119
【裁判案由】    給付簽帳卡消費款
【裁判全文】
臺灣臺中地方法院民事判決    99年度簡上字第85號
上  訴  人  遠東國際商業銀行股份有限公司
被上訴人    乙○○
            甲○○
上列當事人間請求給付簽帳卡消費款事件，上訴人對於中華民國
99年1月22日本院台中簡易庭98年度中簡字第875號第一審判決提
起上訴，本院於民國99年10月22日言詞辯論終結，判決如下：
    主    文
上訴駁回。
第二審訴訟費用新臺幣陸仟陸佰壹拾伍元由上訴人負擔。
    事實及理由
一、兩造之主張：
  (一)上訴人部分：
  1.上訴人起訴主張：被上訴人乙○○邀同被上訴人甲○○為信
    用卡附卡持有人，於民國86年8月間向上訴人申請信用卡，
    並經上訴人核發卡號為0000-0000-0000-0000、0000-0000-0
     000-0000、0000-0000-0000-0000、0000-0000-0000-0000
    、0000-0000-0000-0000號之威士信用卡使用，依約持卡人
    得持信用卡於特約商店簽帳消費即使用相關產品，惟應於每
    月繳款截止日（20日）前全數繳清信用卡帳款；違反者依信
    用卡約定條款第15條第3項之規定，加計自各該筆帳款入帳
    日起至該筆帳款結清日止，以年息19.71%計算遲延利息。另
    依信用卡約定條款第3條之規定，正、附卡持卡人應就各別
    使用信用卡所生應付帳款互負連帶清償責任。被上訴人甲○
    ○於97年3月3日以上述卡號0000-0000-0000-0000號之信用
    卡（下稱系爭信用卡)於北京市安居樂業房地產經紀消費金
    額換算新台幣（下同）共400,755元之簽帳款（下稱系爭消
    費款）未付及自97年4月21日起至清償日止，按年息19.71%
    計算之利息未清償，屢經催討，不獲置理。依約被上訴人應
    負連帶清償之責，爰依信用卡契約，請求被上訴人如數給付
    。並聲明：被上訴人應連帶給付上訴人400,755元及自97年4
    月21日至清償日止，按年息百分之19.7計算之利息。
  2.上訴人於本院補稱：
  (1)依兩造間信用卡約定條款第6條第2項約定，被上訴人之信用
    卡屬於上訴人之財產，被上訴人應妥善保管及使用信用卡，
    如違反前述保管使用義務致生一切款項及損害，依信用卡約
    定條款第6條第5項，被上訴人應負清償責任或負擔被冒用所
    發生之損失。另上訴人係依兩造間之信用卡使用契約中，關
    於持卡人就信用卡妥善保管或喪失占有之相關約定，請求被
    上訴人給付系爭消費款項，被上訴人舊有卡片之簽名樣式或
    系爭消費款項是否為其本人所簽帳消費，實與本件無關。
  (2)被上訴人主張「系爭信用卡乃遭人側錄後，製成偽卡盜刷，
    始產生系爭消費款」，觀其歷年來之刷卡交易中，必有一特
    約商店遭信用卡中心通報為卡號外流點，並通報上訴人該卡
    疑遭側錄需進行換卡，然96、97年間均無與被上訴人甲○○
    相似之案件，被上訴人此等純屬單一個案，與一般偽卡集團
    大量複製偽卡盜刷之犯罪模式大相逕庭，難認本件係屬偽卡
    消費；且被上訴人系爭卡片卡號既無外流點，又與歷年國內
    檢警調單位查緝之偽卡詐欺犯罪型態有異，原審認系爭款項
    為偽卡盜刷，實有違判斷是否偽卡之經驗法則。且系爭信用
    卡既未曾遺失，則被上訴人甲○○自應就其持用、使用信用
    卡已盡保管義務，該卡遭人製成偽卡之變態事實負舉證之責
    。且被上訴人於系爭帳款消費期間，亦在盜刷地中國大陸地
    區活動，且卡片並未遺失，也未曾以遭盜刷為由報案，僅空
    言遭偽卡盜刷，顯係卸責之詞，自不足採。
  (3)又被上訴人持有保管中之系爭信用卡背面簽名條，經內政部
    警察署刑事警察局鑑定結果載明該卡被面簽名欄有遭塗改之
    痕跡，塗改幾次及塗改前之字樣為何？則無從得知，從而，
    該卡片之簽名條以因遭塗改而有瑕疵，則缺乏證據力，自不
    得以此簽名與系爭消費簽帳單簽名不同，遽論系爭帳款屬偽
    卡消費。
  (4)一般信用卡使用人均知悉信用卡背面簽名條處之簽名，係供
    特約商店核對簽帳單簽名是否相符之用，一旦簽名後即不會
    任意塗改，且簽名欄之油墨不致退色不清，實無再重新簽名
    ，依會員權益使用手冊第2頁載明，卡片簽名不得塗改，第
    25頁載明，信用卡若有簽名模糊等情，可將卡片寄回申請補
    發，又依兩造簽訂之信用卡約款第8條第4項第1款規定，特
    約商店得拒絕並沒收簽名塗改之信用卡，是以，被上訴人明
    知簽名欄不得塗改，卻未直接要求銀行換發新卡，甘冒消費
    被拒、卡片沒收及被誤認為盜刷嫌犯之風險，遽將系爭卡片
    塗改簽名，此亦與常情相悖。
  (5)系爭信用卡從重新簽名之時點至97年3月3日簽刷系爭消費款
    之時點中間多達40多筆消費，卻無任何一店員發現該卡簽名
    欄塗改而拒絕交易或沒收卡片，且消費簽帳單亦有「m」字
    樣，綜觀各種情狀，目前系爭卡片背面之粗體簽名，應是在
    系爭消費款交易完成後為之，且系爭消費款為真卡消費，故
    依兩造間之信用卡約款第6條約定自應對系爭消費款400,755
    元及自97年4月21日起至清償日止，按年息19.71%之計算利
    息負清償之責。
  (二)被上訴人部分：
  1.被上訴人於原審之辯稱：上訴人所請求系爭信用卡之系爭消
    費款，非被上訴人所刷卡消費，係遭他人盜刷，被上訴人在
    第一時間即通知上訴人，本件盜刷內容共刷9次，有5次不成
    功，4次成功，上訴人未以訊息告知被上訴人刷卡內容；且
    97年度被上訴人甲○○未至北京，不可能在北京刷卡消費。
    被上訴人甲○○於系爭信用卡都是用中文字簽名，雖於系爭
    信用卡簽過2次名，但從未用英文字母簽名，系爭信用卡未
    出現英文字母，系爭消費款應是經偽造而被盜刷。
  2.上訴人於本院補充陳述：
  (1)被上訴人甲○○於98年4月初接獲上訴人銀行對帳單發現有
    未曾消費之系爭消費款項，隨即通知上訴人銀行，上訴人銀
    行指派盧姓人員處理此事，並要求被上訴人填寫切結書，並
    將該卡剪掉後寄回上訴人，被上訴人於當日填寫後並即刻剪
    卡寄送信用卡回上訴人銀行。約過一週後，上訴人銀行人員
    告訴被上訴人，系爭消費款係購買不動產之訂金，惟過數月
    後，上訴人銀行非但未查明此事，並告知被上訴人系爭款項
    非購買不動產，而係購買燈具，且認被上訴人有重複簽名的
    痕跡。惟被上訴人於96年9月收到上訴人銀行年度更新之信
    用卡，隨即開卡簽名，惟因第一次簽名字跡暈開模糊不清，
    經被上訴人簡單擦拭，便拿較粗之筆重新簽名，且如上訴人
    所附之消費資料，並無任何的店家對此二次簽名，認有不妥
    之處。此外，被上訴人甲○○之第一次簽名與第二次簽名完
    全相同，為中文甲○○三個字，並與被上訴人目前使用的其
    他信用卡簽名完全相同。
  (2)上訴人銀行既無稽核能力即不應從事該項信用卡業務，再將
    遭偽造冒簽風險悉數轉嫁由信用卡持卡人負擔，特別是被上
    訴人已依上訴人銀行指示之程序，協助其進行查證稽核程序
    的情形下，上訴人主張仍應由無可歸責事由之被上訴人負擔
    遭偽造冒簽之「信用卡消費帳款」，無異係將企業經營風險
    全數轉嫁予消費者負擔，顯失公平。
三、本件第一審對於上訴人之請求，判決上訴人敗訴，上訴人提
    起上訴，並於本院聲明為：原判決廢棄，被上訴人應連帶給
    付上訴人400,755元，及自97年4月21日起至清償日止，按年
    息19.71%計算之利息。被上訴人則聲明：駁回上訴。
四、本件上訴人主張被上訴人乙○○邀同被上訴人甲○○為信用
    卡附卡持有人，於民國86年8月間向上訴人申請信用卡，並
    經上訴人核發卡號為0000-000 0-0000-0000、0000-0000-00
    00-0000、0000-0000-0000-0000、0000-0000-0000-0000、0
    000-0000-0000-0000號之威士信用卡使用，被上訴人甲○○
    於97年3月3日以系爭信用卡於北京市安居樂業房地產經紀消
    費系爭消費款未付等事實，業據上訴人提出信用卡約定條款
    第6條、第8條影本、系爭信用卡歷史交易紀錄影本、信用卡
    會員權益使用手冊第2頁及第25頁影本、系爭信用卡放大影
    本及系爭消費款簽帳單影本各1份，被上訴人對於有向上訴
    人申請信用卡使用之事實固不爭執，惟否認有於97年3月3日
    以系爭信用卡消費系爭消費款，是本件所爭執在於系爭消費
    款是否確為被上訴人甲○○持卡簽帳消費所積欠之金額？即
    被上訴人對於系爭信用卡之系爭消費款，是否須負連帶清償
    責任？茲詳述如下：
  (一)按當事人主張有利於己之事實，就其事實有舉證之責任，民
    事訴訟法第277條前段定有明文。又請求履行債務之訴，除
    被告自認原告所主張債權發生原因之事實外，應先由原告就
    其主張此項事實，負舉證之責任，必須證明其為真實後，被
    告於其抗辯事實，始應負證明之責任，此為舉證責任分擔之
    原則（參最高法院43年台上字第377號判例意旨）。復按持
    卡人依其與發卡機構所訂立之信用卡使用契約，取得使用信
    用卡向特約商店簽帳消費之資格，並對發卡機構承諾償付帳
    款，而發卡機構則負有代持卡人結帳，清償簽帳款項之義務
    。此種持卡人委託發卡機構付款之約定，具有委任契約之性
    質。信用卡使用契約既具有委任契約之性質，則發卡機構處
    理信用卡簽帳款之清償債務事務時，依民法第535條規定，
    應依持卡人之指示為之。而持卡人在簽帳單上簽名，可視為
    請求代為處理事務之具體指示，若特約商店就簽帳單上之簽
    名是否真正，未盡核對之責，發卡機構竟對之為付款，其所
    支出之費用，尚難謂係必要費用，自難依民法第546條第1項
    規定向持卡人請求償還，從而持卡人如主張信用卡係因遺失
    、被盜而被冒用、盜用，除發卡機構能證明持卡人有消費行
    為，或就其簽名之真正，特約商店已盡核對責任外，尚不得
    請求持卡人償還墊款（最高法院89年度台上字第1628號判決
    要旨可參）。本件上訴人主張被上訴人有持用系爭信用卡簽
    帳消費積欠系爭消費款項乙事，既為被上訴人所否認，則揆
    諸前開判例、判決意旨之說明，上訴人自應就被上訴人甲○
    ○確持系爭信用卡於97年3月3日為系爭消費款項之行為負舉
    證之責。
  (三)經查：
  (1)上訴人主張系爭信用卡之系爭消費款為被上訴人甲○○所為
    之消費行為，固據提出系爭信用卡申請書及信用卡業務約定
    條款等證明，惟上開書證均僅能證明兩造間確訂有信用卡合
    約，尚難遽此即認系爭消費款項確為被上訴人甲○○本人持
    系爭信用卡所簽帳消費之事實。
  (2)另上訴人又主張系爭信用卡簽名經過塗改，最初之簽名疑為
    英文即係系爭消費款項簽單上之英文名字，惟被上訴人甲○
    ○辯稱，其使用系爭信用卡均以中文簽名云云，復經原審囑
    託內政部警政署刑事警察局鑑定系爭信用卡，鑑定結果：「
    一、以儀器檢視囑鑑信用卡後，發現其背面簽名欄有遭塗改
    之痕跡。二、另上開簽名欄是否曾簽寫英文字跡一節，因未
    發現足資辨認之特徵，故無法鑑定。」（詳原審卷第39頁）
    ；另原審發函請求大陸地區官部門協查安居樂業房地產經紀
    公司刷卡資料乙案，其回覆略以：「旨揭請求缺乏相關證據
    、基本情資料和證明可以啟動調查之相關司法文書，無法操
    作。」（詳原審卷第57頁），而兩造對於上開鑑定結果及函
    覆內容均不爭執，是依上開鑑定結果本院實難認上訴人所主
    張被上訴人甲○○所持之系爭信用卡簽名最初即為英文簽名
    ，亦難遽認被上訴人甲○○亦持此英文簽名之信用卡為系爭
    消費款項之消費；況上訴人於本院審理時亦陳稱：「我們對
    於發生盜刷那天之前，被上訴人的信用卡簽單是以中文簽名
    乙事不爭執。」（詳本院99年4月29日準備程序筆錄），是
    上訴人對於被上訴人甲○○歷來之消費均以中文簽名乙節既
    不否認，亦未再提出其他證據資料證明系爭信用卡之系爭消
    費款項確為被上訴人甲○○所消費，本院自更難以上訴人所
    謂「96、97年間均無與被上訴人甲○○相似之案件，被上訴
    人此等純屬單一個案，與一般偽卡集團大量複製偽卡盜刷之
    犯罪模式大相逕庭，難認本件係屬偽卡消費，系爭信用卡從
    重新簽名之時點至97年3月3日簽刷系爭消費款之時點中間多
    達40多筆消費，卻無任何一店員發現該卡簽名欄塗改而拒絕
    交易或沒收卡片，且消費簽帳單亦有『m』字樣，綜觀各種
    情狀，目前系爭卡片背面之粗體簽名，應是在系爭消費款交
    易完成後為之，且系爭消費款為真卡消費」之臆測之詞，即
    認上訴人主張系爭信用卡之系爭消費款確為被上訴人甲○○
    所為之消費款項。
  (3)綜上所述，上訴人既無法證明持卡人即被上訴人甲○○就系
    爭信用卡之系爭消費款有消費行為，則依前揭之說明，上訴
    人自不得請求被上訴人償還墊款，是上訴人本於信用卡使用
    契約之約定，請求被上訴人負連帶清償責任，請求被上訴人
    連帶給付系爭消費款及自繳款截止翌日97年4月21日起至清
    償日止，按年息19.71%計算之遲延利息，為無理由，不應准
    許，應予駁回。本件原審判決駁回上訴人之請求，經核即無
    違誤。上訴論旨求予廢棄改判，為無理由，應予駁回。
五、本件事證已臻明確，兩造其餘攻擊防禦及舉證，與判決所得
    之心證及結果不生影響，爰不另一一述，附此敘明。
六、據上論結，本件上訴為無理由，依民事訴訟法第436條之1第
    3 項、第449條第1項、第78條，判決如主文。
中    華    民    國    99    年    11   月    19    日
                   民事第二庭  審判長法  官  王  銘
                                     法  官  吳崇道
                                     法  官  涂秀玲
以上為正本證明與原本無異。
本件不得上訴。
中    華    民    國    99    年    11   月    19   日
                                     書記官  鐘麗芳

司法院資訊處製作；財團法人民間司法改革基金會備份。
